臺灣臺北地方法院民事判決
110年度家訴字第13號
原      告  楊敏綉  
訴訟代理人  邱永豪律師
被      告  楊敏瑛  
            楊敏惠  


上列當事人間請求給付代墊喪葬費等事件，本院於民國111年3月
10日言詞辯論終結，判決如下：
    主  文
被告楊敏瑛應給付原告新臺幣691,291元，暨自民國110年11月8
日起至清償日止，按週年利率百分之五計算之利息。
被告楊敏惠應給付原告新臺幣691,291元，暨自民國111年1月31
日起至清償日止，按週年利率百分之五計算之利息。
訴訟費用由被告負擔。
    理  由
壹、程序方面：
    被告楊敏瑛、楊敏惠經合法通知，無正當理由未於言詞辯論
　  期日到場，核無民事訴訟法第386條各款所列情形之一，依
　  家事事件法第51條準用民事訴訟法第385條第1項前段規定，
　  爰依原告之聲請，由其一造辯論而為判決。
貳：實體方面：　　
一、原告起訴略以：兩造為姊妹，兩造父母親為楊泉基、盧麗玉
    ，兩造父親於民國110年3月1日死亡，過世前，與兩造母親
    均因罹病、年老無謀生能力，亦無財產可供維持生活，兩造
    對父母均有扶養義務，因兩造父母由原告照顧，因母親為低
    收入戶，無力負擔父親於長照機構費用，多由原告提供提款
    卡給母親，由母親每月支領生活費與105年4月起照顧父親費
    用新台幣（下同）5萬元，105年4月起原告至母親住處照顧
    母親，107年4月為方便母親就醫，而於新北市中和區租屋，
    109年8月因原告經濟狀況不佳，始由臺北市政府社會局負擔
    安置費用，父親過世後亦由原告處理喪葬事宜，並負擔相關
    費用，被告均未聞問。參酌行政院主計處每人每月平均消費
    支出約22,000元至30,000元間，且父親生前居住於臺北市機
    構安養費用每月約12,000元，加上偶發之醫療費用，每月扶
    養費約15,000元，105年4月起至110年3月1日止父親扶養費
    如附表一所示共810,000元；母親於105年4月居住在臺北市
    ，於107年4月1日居住在新北市，扶養費用共1,329,132元，
    被告應負擔2/3為1,426,088元（計算式：810,000＋1,329,13
    2＝2,139,132；2,139,132×2/3＝1,426,088，元以下四捨五入
    ）；另父親喪葬費用為252,872元，故被告應負擔2/3為168,
    581元。故被告二人應共同給付原告1,594,669元。（計算式
    ：1,426,088元＋168,581元＝1,594,669元)等語，並聲明：被
    告應共同給付原告1,594,669元整，並自起訴狀繕本送達翌
    日起至清償之日止，按週年利率百分之5計算之利息。
二、被告楊敏瑛、楊敏惠未於言詞辯論期日到場，亦未提出書狀
    作何聲明或陳述。
三、
四、得心證之理由：
  ㈠按直系血親相互間，互負扶養之義務。負扶養義務者有數人
    時，直系血親卑親屬為第一順序應履行扶養義務之人，同係
    直系卑親屬者，以親等近者為先。受扶養權利者，以不能維
    持生活而無謀生能力者為限。前項無謀生能力之限制，於直
    系血親尊親屬不適用之，民法第1114條第1 款、1115條第1
    項第1款、第1117條分別定有明文。所謂不能維持生活，係
    指不能以自己財產及勞力所得以維持自己之生活而言。受扶
    養權利人如係直系血親尊親屬，尚毋須以無謀生能力為請求
    扶養之必要條件，僅需不能以自己之財產維持生活，即有受
    扶養之權利。又扶養之程度，應按受扶養權利者之需要與負
    扶養義務者之經濟能力及身分定之。負扶養義務者有數人而
    其親等同一時，應各依其經濟能力，分擔義務，同法第1119
    條、第1115條第3項明文規定。次按無法律上之原因而受利
    益，致他人受損害者，應返還其利益，雖有法律上原因，而
    其後已不存在者，亦同，同法第179條亦有明文。而扶養義
    務人履行其本身之扶養義務，致他扶養義務人得因此不必盡
    其應盡之扶養義務，而受有利益，此時他扶養義務人所受之
    利益為「免履行扶養義務」之利益，而為履行扶養義務者即
    因逾其原應盡之義務，而受有損害，兩者間即有因果關係存
    在。
　㈡原告主張兩造均為楊泉基、盧麗玉之成年子女，楊泉基於105
    年4月起由原告支付常照機構及醫療費用，盧麗玉於105年4
    月至109年7月由原告負擔生活費用，楊泉基於110年3月1日
    過世，由原告負擔喪葬費用等情，有戶籍謄本、臺北聯合醫
    院門診費用收據、臺北市私立仁泰老人長期照顧中心養護費
    清單、救護車公司收費憑證、住院費用收據、照片、醫療費
    用收據、社團法人中華兩岸養老產也發展協會收據、板橋海
    山日照收費袋、瑞之盟營養機構常照居家照護服務訪視同意
    書暨指導紀錄單、自願付費同意書、收款證明書、發票、萬
    善堂收據、生命禮儀規劃公司訂購單、代收費用政明單、龍
    巖股份有限公司、個人戶籍資料在卷可考（見本院卷第25至
    50頁、第53至64頁、第69至73頁），而被告經本院合法通知
    ，無正當理由不到庭陳述，亦未以書狀為任何有利於己之抗
    辯或舉證，堪信原告上開所述為真。
  ㈢兩造均為楊泉基、盧麗玉之成年子女，楊泉基生前因病居住
    養護機構十幾年，無謀生能力，不能維持生活，於105年4月
    起由原告照顧，而盧麗玉已高齡95歲，無謀生能力，不能維
    持生活，於105年4月起由原告照顧，因原告無法繼續負擔盧
    麗玉之生活費用，自109年8月起由新北市社會局安置於養護
    機構，而盧麗玉106年至109年所得分別為294元、0元、0元
    、0元，名下有土地一筆價值353,240元等情，有卷附之臺北
    聯合醫院門診費用收據、臺北市私立仁泰老人長期照顧中心
    養護費清單、救護車公司收費憑證、住院費用收據、照片、
    醫療費用收據、社團法人中華兩岸養老產業發展協會收據、
    板橋海山日照收費袋、瑞之盟營養機構常照居家照護服務訪
    視同意書暨指導紀錄單、自願付費同意書、收款證明、發票
    、個人戶籍資料、稅務電子閘門所得調件明細表等件可憑（
    見本院卷第37至57頁、第69至73頁、第111至119頁），堪認
    楊泉基、盧麗玉確有受扶養之必要。
  ㈣又依前所陳，兩造均為楊泉基、盧麗玉之子女，原告為54年
    生、106至109年所得分別為211元、35元、234元、109年財
    產總額為6,490元；被告楊敏瑛為53年生、106至109年所得
    分別為32,411元、62,217元、310元、0元，109年財產總額
    為100萬元；被告楊敏惠為59年生、106至109年所得分別為3
    ,000元、0元、58,620元、0元，名下有土地一筆，價值2,02
    2,000元等情，有本院依職權調取之稅務電子閘門財產所得
    調件明細表可稽（見本院卷第71至93頁），堪認兩造均值中
    壯年，應有扶養之能力，俱應對楊泉基、盧麗玉負扶養義務
    。本院參酌兩造前揭收入、財產等經濟能力、年齡、身分、
    經濟能力，認楊泉基、盧麗玉之扶養費用應由其兩造平均分
    擔，始為公允。另本院審酌楊泉基、盧麗玉之年齡、生活所
    需、兩造之經濟狀況，並參酌行政院衛生福利部所公告之10
    5年至109年度行政院主計處每人每月消費支出及臺北市、新
    北市最低生活費等一切情況，認楊泉基、盧麗玉每月所需之
    扶養費分別以15,000元、18,000元為適當，並應由兩造平均
    分擔。從而，原告代墊楊泉基、盧麗玉之扶養費等如附表一
    、二所示，應由兩造平均分擔，每人應負擔691,291元（計
    算式：2,073,872元÷3＝691,291元）。
  ㈤末按給付無確定期限者，債務人於債權人得請求給付時，經
    其催告而未為給付，自受催告時起，負遲延責任；其經債權
    人起訴而送達訴狀，或依督促程序送達支付命令，或為其他
    相類之行為者，與催告有同一之效力；遲延之債務，以支付
    金錢為標的者，債權人得請求依法定利率計算之遲延利息；
    應付利息之債務，其利率未經約定，亦無法律可據者，週年
    利率為5%，民法第229條第2項、第233條第1項前段、第203
    條分別定有明文。本件起訴狀繕本係於110年10月27日寄存
    送達於被告楊敏瑛，於110年11月7日生效，另於111年1月10
    日於法院網站公示送達予被告楊敏惠，依法於111年1月30日
    生送達效力，此有送達證書（見本院卷第79頁）、本院公示
    送達公告、公示送達證書（見本院卷第198至200頁）在卷可
    稽，是原告請求被告楊敏瑛、楊敏惠分別自110年11月8日、
    111年1月31日起，至清償日止，按週年利率5%計算之利息，
    洵屬有據。
四、綜上所述，原告依不當得利之法律關係，請求被告楊敏瑛、
    楊敏惠各返還代墊之扶養費用691,291元予原告，及分別自1
    10年11月8日、111年1月31日起至清償日止，按週年利率5％
    計算之利息，為有理由，應予准許；其逾此範圍之請求，則
    無理由，應予駁回。
五、本件事證已臻明確，原告其餘攻擊防禦方法及所提證據，經
    核與裁定結果均無影響，爰不一一論列，併此敘明。
六、爰判決如主文。
中　　華　　民　　國　　111 　年　　3 　　月　　31　　日
                  家事法庭   法  官   蔡鎮宇
以上正本係照原本作成。
如對本判決上訴，須於判決送達後20日內向本院提出上訴狀。如
委任律師提起上訴者，應一併繳納上訴審裁判費。
中　　華　　民　　國　　111 　年　　3 　　月　　31　　日
                              書記官   廖素芳
　　　　　　　　　

附表一：原告代墊楊泉基之扶養費用及喪葬費用：
編號 代墊期間 代墊金額（新台幣，元以下四捨五入） 01 105年4月至同年12月 15,000元×9＝135,000元 02 106年1月至同年12月 15,000元×12＝180,000元 03 107年1月至同年12月 15,000元×12＝180,000元 04 108年1月至同年12月 15,000元×12＝180,000元 05 109年1月至同年12月 15,000元×12＝180,000元 06 110年1月至同年2月 15,000元×2＝30,000元 07 110年3月後(喪葬費用) 252,872元   共計1,137,872元 
附表二：原告代墊盧麗玉之扶養費用：　
編號 代墊期間 代墊金額（新台幣，元以下四捨五入） 01 105年4月至同年12月 18,000元×9＝162,000元 02 106年1月至同年12月 18,000元×12＝216,000元 03 107年1月至同年12月 18,000元×12＝216,000元 04 108年1月至同年12月 18,000元×12＝216,000元 05 109年1月至同年7月 18,000元×7＝126,000元   共計936,000元